臺灣高等法院刑事判決
108年度上訴字第3753號
上  訴  人  
即  被  告  吳章辰  


選任辯護人  陳德正律師
上列上訴人因違反毒品危害防制條例案件，不服臺灣桃園地方法
院107年度訴字第952號，中華民國108年5月20日第一審判決（起
訴案號：臺灣桃園地方檢察署107年度偵字第16262號），提起上
訴，本院判決如下：
    主  文
上訴駁回。
    事  實
一、甲○○、林敬堯（所涉販賣第三級毒品部分，業經臺灣桃園地
    方檢察署檢察官以108年度偵字第6884號、第8571號提起公
    訴，由臺灣桃園地方法院以108年度訴字第461號審理中）均
    明知4-甲基甲基卡西酮（4-methylmethcathinone、Mephedr
    one、4-MMC）係毒品危害防制條例第2條第2項第3款規定之
    第三級毒品，不得販賣，竟共同基於販賣第三級毒品以營利
    之犯意，先於民國107年6月18日前某不詳時間，推由甲○○於
    107年6月18日凌晨2時38分許，以甲○○所持用行動電話（廠
    牌華碩、搭配門號0000000000之SIM卡1張、IMEI碼為000000
    000000000、000000000000000，下稱本案行動電話）藉網路
    連結通訊軟體「微信」（WeChat），並輸入帳號「hide8201
    15」及密碼後，進入其在「微信」申請名稱為「嘎抓」的帳
    戶，再連結「大桃園中壢」群組，張貼「桃園中壢大溪，熱
    可可，歡迎詢問」之訊息向不特定人要約販賣第三級毒品，
    並以上述「微信」帳號聯繫交易，經警於107年6月24日凌晨
    4 時19分許喬裝為買家，以「微信」向甲○○洽詢購買毒品事
    宜，雙方並達成以新臺幣（下同）5,000 元交易毒品咖啡包
    10包之合意後，甲○○遂先於107年6月26日凌晨2時41分許，
    在桃園市○○區○○○路000 號「麥當勞」速食店，向林敬堯調
    取內含第三級毒品4-甲基甲基卡西酮咖啡包10包而持有之，
    並約定每包售價500元，賣出10包，甲○○可獲利1,000元。嗣
    於107年6月26日下午2時26分許，甲○○依約騎乘車牌號碼000
    -000普通重型機車到桃園市○○區○○路00號加油站約定之交易
    地點，將上開摻有第三級毒品成分的咖啡包10包交予喬裝為
    買家的員警後，遭埋伏在旁之員警逮捕而未遂，並經警扣得
    本案行動電話及內含第三級毒品4-甲基甲基卡西酮咖啡包10
    包（驗前總毛重156.43公克、因鑑驗取用3.55公克、驗前總
    純質淨重約1.43公克）等，而查悉上情。
二、案經臺北市政府警察局大同分局報告臺灣桃園地方檢察署  
    檢察官偵查起訴。
    理  由
壹、證據能力：
一、按被告以外之人於審判外之言詞或書面陳述，除法律有規定
    者外，不得作為證據，刑事訴訟法第159條第1項定有明文。
    又被告以外之人於審判外之陳述，雖不符刑事訴訟法第159
    條之1至第159條之4之規定，而經當事人於審判程序同意作
    為證據，法院審酌該言詞陳述或書面陳述作成時之情況，認
    為適當者，亦得為證據；當事人、代理人或辯護人於法院調
    查證據時，知有同法第159條第1項不得為證據之情形，而未
    於言詞辯論終結前聲明異議者，視為有前項之同意，刑事訴
    訟法第159條之5亦有明文。查本件檢察官、上訴人即被告甲
    ○○及辯護人於本院言詞辯論終結前，均未就本院所認定犯
    罪事實而經調查採用之證據之證據能力予以爭執（見本院卷
    第91至95頁、第138至140頁），本院復審酌各該證據作成時
    之情況，尚無違法及證明力明顯過低之瑕疵，認以之作為證
    據應屬適當，揆諸上開規定，本件經調查之證據，均有證據
    能力。
二、至於本院所引之非供述證據部分，並無證據證明係公務員違
    法取得，亦無依法應排除其證據能力之情形，應有證據能力
    。 
貳、實體方面：
一、認定犯罪事實所憑之證據及理由：
  ㈠上揭犯罪事實，業據被告於偵查、原審羈押訊問、原審及本
    院審理時坦承不諱（見臺灣桃園地方檢察署107年度偵字第1
    6262卷【下稱偵卷】第55至56頁；臺灣桃園地方法院107年
    度聲羈字第382號卷第9頁反面至11頁；臺灣桃園地方法院10
    7年度訴字第952號卷【下稱原審卷】第25頁反面至第26頁、
    第63頁反面），並有臺北市政府警察局大同分局警員職務報
    告書（見偵卷第5頁正反面）、搜索扣押筆錄、扣押物品目
    錄表（見偵卷第23至24頁）、扣案毒品咖啡包照片（見偵卷
    第31頁至第32頁反面）、通訊軟體「微信」對話紀錄翻拍照
    片（見偵卷第33頁至第34頁反面、第36至37頁）、警方使用
    WeChat語音通話功能與犯嫌甲○○聯絡譯文表（見偵卷第35頁
    ）、犯嫌甲○○與林敬堯使用WeChat語音留言譯文表（見偵卷
    第38至40頁）在卷可稽。又被告為警查獲時所扣得的咖啡包
    10包經送鑑驗結果，檢出第三級毒品4-甲基甲基卡西酮及硝
    甲西泮成分（驗前總毛重156.43公克、包裝總重約12.70公
    克、驗前總淨重143.73公克、因鑑驗取用3.55公克、驗前總
    純質淨重約1.43公克），有內政部警政署刑事警察局107年8
    月2日刑鑑字第1070065447號鑑定書在卷可參（見偵卷第80
    頁）；復有扣案之本案行動電話1支足佐，徵而可信。 
  ㈡按販賣毒品係違法行為，非可公然為之，且有其獨特之販售
    通路及管道，復無一定之公定價格，容易增減分裝份量，是
    其各次買賣之價格，當亦各有差異，或隨供需雙方之資力、
    關係之深淺、需求之數量、貨源之充裕與否、販賣者對於資
    金之需求程度如何，以及政府查緝之態度，為各種不同之風
    險評估，而為機動性之調整，是其價格標準，自非一成不變
    ，且販賣者從各種「價差」或「量差」或「純度」謀取利潤
    方式，亦有差異，然其所圖利益之非法販賣行為目的，則屬
    相同，並無二致。況依一般民眾普遍認知，毒品價格非低、
    取得不易，且毒品之非法交易，向為政府查禁森嚴且重罰不
    寬貸，衡諸常情，倘非有利可圖，殊無甘冒持有毒品遭查獲
    、重罰之極大風險，無端親送至交易處所，或以自身住居所
    附近為交易處所之理。從而，舉凡有償交易，除足反證其確
    另基於某種非圖利本意之關係外，通常尚難因無法查悉其買
    進、賣出之差價，而推諉無營利之意思，或阻卻販賣犯行之
    追訴。故凡為販賣之不法行為者，其販入之價格必較售出之
    價格低廉，而有從中賺取買賣差價牟利之意圖及事實，應屬
    符合論理法則而不違背社會通常經驗之合理判斷。本件被告
    於偵查時供稱：10包毒品可可包伊賣5,000元，可以抽1,000
    元等語（見偵卷第55頁反面），可見被告販賣每包毒品咖啡
    包即能賺取100元的價差，參以被告已就上開犯罪事實自白
    在卷，復與常情相合，是被告確有販賣毒品藉此牟取營利之
    意圖，自堪認定。
  ㈢綜上所述，足認被告上揭任意性自白與事實相符，堪以採信
    。本案罪證明確，被告犯行洵堪認定，應依法論科。 
二、論罪：
  ㈠按刑法上所謂警員之陷害教唆，係指行為人原無犯罪的意思
    ，純因具有司法警察權者的設計誘陷，以唆使其萌生犯意，
    待其形式上符合著手於犯罪行為的實行時，再予逮捕者而言
    。此種「陷害教唆」，因行為人原無犯罪的意思，具有司法
    警察權者復伺機逮捕，係以不正當手段入人於罪，尚難遽認
    被陷害教唆者成立犯罪。至於刑事偵查技術上所謂的「釣魚
    」者，則指對於原已犯罪或具有犯罪故意的人，司法警察於
    獲悉後為取得證據，以設計引誘的方式，佯與之為對合行為
    ，使其暴露犯罪事證，待其著手於犯罪行為的實行時，予以
    逮捕、偵辦者而言。此種「釣魚」，因屬偵查犯罪技巧的範
    疇，並未違反憲法對於基本人權的保障，且於公共利益的維
    護有其必要性，故所蒐集的證據資料，自可具有證據能力；
    換言之，因犯罪行為人主觀上原即有犯罪的意思，倘客觀上
    又已著手於犯罪行為之實行時，自得成立未遂犯，要與「陷
    害教唆」情形有別（最高法院107年度台上字第2233號判決
    意旨參照）。本案被告係先在「微信」通訊軟體群組內刊登
    販賣第三級毒品之訊息，由警方佯裝為買家與被告聯繫，並
    約定交易毒品之數量、價格及地點後，被告依約攜帶交易之
    毒品至約定之地點進行交易，顯見被告具有販賣第三級毒品
    之犯罪故意，並已著手實行販賣第三級毒品之構成要件行為
    ，雖因喬裝買家之警員實際上無買受毒品之真意，旋由埋伏
    在旁之警員將被告逮捕查獲而不遂，仍應以販賣第三級毒品
    未遂罪論處。
  ㈡核被告所為，係犯毒品危害防制條例第4條第6項、第3項之
    販賣第三級毒品未遂罪。
  ㈢被告與林敬堯間，就上開販賣第三級毒品未遂之犯行，有犯
    意聯絡及行為分擔，為共同正犯。
三、刑之減輕：
  ㈠被告上開著手販賣第三級毒品犯罪之實行而未遂，爰依刑法
    第25條第2項規定，減輕其刑。
  ㈡按毒品危害防制條例第17條第2項規定「犯第4條至第8條之罪
    於偵查及審判中均自白者，減輕其刑」，係為鼓勵是類犯罪
    行為人自白、悔過，並期訴訟經濟、節約司法資源而設。須
    於偵查及審判中皆行自白，始有適用，所謂之「自白」，乃
    對自己之犯罪事實全部或主要部分為肯定供述之意，亦即自
    白內容，應有基本犯罪構成要件，於販毒之場合應包含毒品
    金額、種類、交易時間地點等，足以令人辨識其所指為何，
    始足當之（最高法院102年度台上字第3947號判決可資參照
    ）。查被告於偵查、原審及本院審理時對上開犯罪事實均自
    白不諱，符合毒品危害防制條例第17條第2項之減刑要件，
    爰依該條項規定減輕其刑。
  ㈢次按毒品危害防制條例第17條第1項規定：「犯第4條至第8
    條、第10條或第11條之罪，供出毒品來源，因而查獲其他正
    犯或共犯者，減輕或免除其刑。」旨在鼓勵被告供出其所涉
    案件查獲毒品之來源，以擴大落實毒品之追查，俾有效斷絕
    毒品之供給，杜絕毒品氾濫。所指「供出來源」，舉凡提供
    於該毒品流通過程之各階段中，涉嫌毒品供給之相關嫌犯具
    體資訊，而有助益於落實毒品查緝，因而查獲其他正犯或共
    犯，遏止毒品氾濫者，應皆屬之。所謂「因而查獲其他正犯
    或共犯」，自當指有偵查犯罪職權之公務員依循被告所提供
    之毒品來源具體資料，而查獲於該毒品流通過程各階段中供
    給毒品之相關嫌犯而言。苟有偵查犯罪職權之公務員尚無確
    切證據，足以合理懷疑該被查獲之人即為被告毒品來源之人
    ，嗣由於被告之供出毒品來源，始因而查知該嫌犯關於本案
    毒品來源之事證者，仍屬因被告供出毒品來源而查獲，自得
    依上開規定獲邀減輕或免除其刑之寬典（最高法院106年度
    台上字第3454號判決意旨參照）。查被告為警查獲後，供出
    其毒品來源為共犯林敬堯，警方因而查獲共犯林敬堯，有臺
    北市政府警察局大同分局108年2月15日北市警同分刑字第10
    83001998號函（見原審卷第40頁）、警員職務報告（見原審
    卷第43頁）、臺北市政府警察局刑事警察大隊108年3月12日
    北市警刑大移四字第1083000908號刑事案件報告書暨扣押物
    品清單（見原審卷第51至54頁）在卷可佐，足認確有因被告
    之供述而查獲毒品來源即本件販賣第三級毒品之共犯林敬堯
    ，又審酌被告販賣第三級毒品4-甲基甲基卡西酮，戕害國民
    之身心健康，且有滋生其他犯罪之可能，對社會秩序潛藏相
    當程度之危害程度非輕，猶不宜逕予免除其刑，爰依毒品危
    害防制條例第17條第1項規定減輕其刑。
  ㈣又依刑法第70條、第71條第2項規定，有二種以上刑之減輕
    者，先依較少之數減輕後遞減之。 
四、原審本於同上見解，認定被告前揭犯行，罪證明確，適用毒
    品危害防制條例第4條第3項、第6項、第17條第1項、第2項
    ，刑法第11條、第25條第2項等規定，並審酌被告正值青年
    ，無視我國政府禁絕毒害之堅定立場，僅圖一己私利，明知
    毒品具有成癮性、濫用性，對社會深具危害，仍欲販賣第三
    級毒品與他人牟利，將造成毒品之流通及助長泛濫，亦戕害
    國民身心健康，對社會治安產生危害，幸本案因警員即時查
    獲而未遂，方未成實害，被告所為應予非難；惟念被告於偵
    查、審理時始終坦承犯行之犯後態度，堪認已有悔悟，且供
    出毒品來源，使檢警因而查獲林敬堯，復兼衡被告犯罪之動
    機、目的、手段、欲販賣毒品之數量、自述高職畢業之智識
    程度、勉持之家庭經濟狀況等一切情狀，判處有期徒刑8月
    。並就沒收敘明：㈠扣案內含第三級毒品4-甲基甲基卡西酮
    咖啡包10包（驗前總毛重156.43公克），扣除取樣鑑驗用罄
    之3.55公克，因已滅失，不另宣告沒收外，屬查獲之第三級
    毒品，不問屬於犯罪行為人與否，均應依毒品危害防制條例
    第18條第1項前段規定，宣告沒收銷燬。㈡扣案之本案行動電
    話1支（廠牌華碩、搭配門號0000000000之SIM卡1張、IMEI
    碼為000000000000000、000000000000000），係供被告發送
    販毒訊息之用，應依毒品危害防制條例第19條第1 項之規定
    ，宣告沒收。又上開宣告多數沒收者，依刑法第40條之2第1
    項規定，併執行之，則應予補充說明。其認事用法，核無違
    誤，量刑亦屬妥適。
五、被告上訴意旨略以：被告從未接觸毒品，其因家境不好，祖
    父母又罹病需要長期照護，尚有妻子與3歲幼兒要扶養，其
    於炸雞店工作，每月預支1萬5,000元家用，被告聽聞在網路
    賣咖啡包可賺錢才刊登訊息，在警方「釣魚」下，向同梯拿
    咖啡包，售價5,000元可賺1,000元，被告之惡性並非如一般
    以販毒為常業之集團，對社會亦尚未造成危害，且自始即認
    罪，警方也因此查獲毒品上游，請斟酌上情，依毒品危害防
    制條例第17條第1項規定免除其刑，或再依刑法第59條酌減
    其刑，請從輕量刑，給予被告自新機會云云。惟查：㈠本案
    雖據被告之供述而查獲毒品來源即共犯林敬堯，有毒品危害
    防制條例第17條第1項減輕或免除其刑規定之適用，惟本院
    審酌被告販賣第三級毒品4-甲基甲基卡西酮，戕害國民之身
    心健康，且有滋生其他犯罪之可能，對社會秩序潛藏相當程
    度之危害程度非輕，認不宜逕予免除其刑，業經本院論述於
    前（見理由欄貳三㈢）。㈡又94年2月2日修正公布，於95年7
    月1日生效施行之刑法第59條規定之立法理由特別闡明：「
    一、現行第59條在實務上多從寬適用，為防止酌減其刑之濫
    用，自應嚴定其適用之條件，以免法定刑形同虛設，破壞罪
    刑法定之原則；二、按科刑時，原即應依第57條規定審酌一
    切情狀，尤應注意該條各款所列事項，以為量刑標準，本條
    所謂『犯罪之情狀可憫恕』，自係指裁判者審酌第57條各款所
    列事項以及其他一切與犯罪有關之情狀之結果，認其犯罪足
    堪憫恕者而言，惟其審認究係出於審判者主觀之判斷，為使
    其主觀判斷具有客觀妥當性，宜以『可憫恕之情狀較為明顯』
    為條件，故特加一『顯』字，用期公允；三、依實務上見解，
    本條係關於裁判上減輕之規定，必於審酌一切之犯罪情狀，
    在客觀上顯然足以引起一般同情，認為縱予宣告法定最低刑
    度猶嫌過重者，始有其適用（最高法院38年台上字第16號、
    45年台上字第1165號、51年台上字第899號判例），乃增列
    文字，將此適用條件予以明文化」。故刑法第59條之酌量減
    輕其刑，必須犯罪另有特殊之原因與環境等在客觀上足以引
    起一般同情，認為即予宣告法定低度刑期猶嫌過重者，始有
    其適用。此所謂法定最低度刑，固包括法定最低本刑，惟遇
    有其他法定減輕之事由者，則應係指適用其他法定減輕事由
    減輕其刑後之最低度刑而言。倘被告別有法定減輕事由者，
    應先適用法定減輕事由減輕其刑後，猶認其犯罪之情狀顯可
    憫恕，即使科以該減輕後之最低度刑仍嫌過重者，始得適用
    刑法第59條規定酌量減輕其刑。查本案被告擬賣出之檢出第
    三級毒品4-甲基甲基卡西酮成分之毒品咖啡包共10包，質量
    並非輕微，被告雖自陳係因家境不好，祖父母需要長期照護
    ，尚有妻子與3歲幼兒要扶養，其為家中經濟所困始出此下
    策，惟被告為智慮正常之成年人，依其智識程度當知販賣第
    三級毒品之嚴重性，仍執意為之，所為對國民身心健康及社
    會秩序，有一定程度之危害，此一犯罪情節非輕，難認有何
    特殊之原因與環境，客觀上足以引起一般同情。況且，被告
    所犯販賣第三級毒品罪之法定本刑，經前述刑法第25條第2
    項、毒品危害防制條例第17條第2項、第1項等規定遞減輕其
    刑後，並無何即使科以該減輕後之最低刑度仍嫌過重之情形
    ，認無依刑法第59條規定遞酌減其刑之必要。㈢末按關於刑
    之量定，係實體法上賦予法院得為自由裁量之事項，倘其未
    有逾越法律所規定之範圍，或濫用其權限，即不得任意指為
    違法（最高法院75年台上字第7033號判例意旨參照）。又刑
    法第66條規定：「有期徒刑、拘役、罰金減輕者，減輕其刑
    至二分之一。但同時有免除其刑之規定者，其減輕得減至三
    分之二」，然其所謂「減刑至二分之一、三分之二」，係對
    於減輕之處斷刑所為最高限制，亦即限定於法定本刑二分之
    一或三分之二範圍內，為刑之減輕，並非必須減輕至法定本
    刑三分之二。本件被告所犯毒品危害防制條例第4條第3項販
    賣第3級毒品未遂罪，其法定刑為7年以上有期徒刑，而本件
    被告之犯行既經認定，原審判決之量刑業依刑法第57條規定
    而為衡酌，並均依刑法第25條第2項、毒品危害防制條例第1
    7條第2項、第1項規定，遞減輕其刑，亦經本院詳述於前（
    見理由欄貳三、四），從而，原審判決之量刑並未逾越職權
    ，亦未違反比例原則。被告上訴與辯護人猶執前詞，主張應
    予免除其刑或再為刑之酌減，並爭執量刑而指摘原判決不當
    ，業經本院逐一論駁如前，其上訴為無理由，應予駁回。
據上論斷，應依刑事訴訟法第368條，判決如主文。
本案經檢察官劉昱吟提起公訴，檢察官陳正芬到庭執行職務。
中    華    民    國    109   年    1     月    21    日
                  刑事第三庭    審判長法  官  張惠立
                                      法  官  廖怡貞
                                      法  官  張江澤
以上正本證明與原本無異。
如不服本判決，應於收受送達後20日內向本院提出上訴書狀，其
未敘述上訴之理由者並得於提起上訴後20日內向本院補提理由書
（均須按他造當事人之人數附繕本）「切勿逕送上級法院」。
                                      書記官  林明慧
中    華    民    國    109   年    1     月    22    日
附錄：本案論罪科刑法條全文
毒品危害防制條例第4條
製造、運輸、販賣第一級毒品者，處死刑或無期徒刑；處無期徒
刑者，得併科新臺幣 2 千萬元以下罰金。
製造、運輸、販賣第二級毒品者，處無期徒刑或 7 年以上有期
徒刑，得併科新臺幣 1 千萬元以下罰金。
製造、運輸、販賣第三級毒品者，處 7 年以上有期徒刑，得併
科新臺幣 7 百萬元以下罰金。
製造、運輸、販賣第四級毒品者，處 5 年以上 12 年以下有期
徒刑，得併科新臺幣 3 百萬元以下罰金。
製造、運輸、販賣專供製造或施用毒品之器具者，處 1 年以上
7 年以下有期徒刑，得併科新臺幣 1 百萬元以下罰金。
前五項之未遂犯罰之。